【裁判字號】    98,再易,6
【裁判日期】    990406
【裁判案由】    返還土地
【裁判全文】
臺灣士林地方法院民事判決              98年度再易字第6號
再審原告    甲○○
再審被告    乙○○
訴訟代理人  林文淵律師
上列當事人間請求返還土地事件，再審原告對於本院民國98年4
月23日96年度簡上字第206 號確定判決提起再審之訴，本院判決
如下：
    主  文
再審之訴駁回。
再審訴訟費用由再審原告負擔。
    事實及理由
一、按再審之訴，應於30日之不變期間內提起，而此期間自判決
    確定時起算，判決於送達前確定者，自送達時起算；其再審
    之理由發生或知悉在後者，均自知悉時起算；又再審之訴應
    表明遵守不變期間之證據，民事訴訟法第500條第1項、第2
    項前段，第501條第1項第4款後段分別定有明文。經查，再
    審原告於民事再審起訴狀表明其遵守前開再審規定不變期間
    之證據，為蓋有收文時間之原審判決書影本，經本院調閱該
    事件卷宗，原確定判決係於民國98年4 月23日宣示，因其訴
    訟標的之價額未逾新臺幣50萬元，屬不得上訴第三審法院之
    事件，而不得上訴之判決，依民事訴訟法第398 條第2 項前
    段規定係於宣示時即告確定，故原確定判決於宣示日98年4
    月23日即已確定，惟因再審原告係於98年5 月4 日始收受原
    確定判決，故依前揭規定，再審原告於98年6 月2 日提起本
    件再審，並未逾再審之訴應遵守之30日不變期間，合先敘明
    。
二、再審原告主張略以：
(一)、原確定判決漏未斟酌足以影響判決之證物：
    系爭建物即龍泉巖佛寺為信眾出資興建，再審原告係基於住
    持身分自主占有該系爭建物，此有再審被告對再審原告前提
    出同一訴訟標的之確定敗訴判決可茲為證（本院94年度士簡
    字第308 號及94年度簡上字第166 號民事判決參照），此經
    再審原告曾提及，然原確定判決卻漏未斟酌此足影響於判決
    之重要證物，顯有疏漏。
(二)、原確定判決顯有民事訴訟法第496 條第1 項第1 款適用法規
    顯有錯誤之情形：
  1.查，原確定判決以「．…‥然上訴人既非龍泉巖佛寺之合法
    管理人，自無從基於管領使用系爭建物之所需而取得『占有
    』使用系爭建物坐落之基地之合法權源。上訴人既未能就其
    取得占有係有正當權源乙節舉證以實其說；則被上訴人依民
    法第767 條排除侵害請求權之規定，請求上訴人應自系爭建
    物所坐落系爭土地如附圖所示甲、丙部分遷出，於法自無不
    合。」云云。
  2.民法第767 條所有權妨害除去請求權需以占有以外方法不法
    侵害阻礙所有人不能圓滿行使其所有權，原審判決先認定再
    審原告有管領占有使用系爭建物之狀態，並因占有使用系爭
    建物而占有系爭建物所坐落之基地( 即如原審判決附圖所示
    甲、丙部分之事實) ，然竟爰用以排除占有以外之侵害所有
    權圓滿行使狀態之請求權基礎為其依據，來排除占有之侵害
    ，並為不利於再審原告之確定判決，顯有適用法規之錯誤之
    情。換言之，原審確定判決不無混淆現施行之民法第767 條
    前段所有人之物上請求權（即排除占有之侵害），與現施行
    第767 條中段之所有物妨害除去（排除）請求權（即排除占
    有以外之侵害）兩者規範之意涵，並為錯誤適用法律之違誤
    。
(三)、原確定判決有民事訴訟法第496 條第l 項第2 款所定，判決
    理由與主文顯有矛盾者。
  1.經查，原確定判決主文中第1 項記載「……命上訴人超過上
    訴人應自坐落臺北縣八里鄉○○里○段蛇子形小段第215 地
    號土地如附圖所示甲、丙部分遷出部分，及該部分假執行之
    宣告，暨訴訟費用之裁判均廢棄。」，及其理由中記載「…
    …本件被上訴人係以無權占有為原因，依上開規定請求上訴
    人遷讓返還系爭土地如附圖所示甲、丙部分，而上訴人對於
    被上訴人為系爭土地之所有權人，以及上訴人占有該部分土
    地之事實既無爭執，而僅以非無權占有為抗辯，自應由上訴
    人就其取得占有係有正當權源之事實負舉證責任，……」及
    「惟按，民法第767 條前段所規定所有人對於無權占有或侵
    奪其所有物者，得請求返還之，係請求返還所有物之占有，
    即將對物事實上之管領支配現實移轉於所有人而言。而查，
    系爭土地如附圖所示甲、丙部分現係由系爭建物即龍泉巖佛
    寺坐落其上，已如前述。則上訴人自該部分土地遷出後，因
    該部分土地係由龍泉巖佛寺現實占有中，上訴人顯然無從將
    該部分土地之事實上管領力移轉予被上訴人。則被上訴人自
    無從本於物上請求權，訴請上訴人將系爭土地如附圖所示甲
    、丙部分返還被上訴人。是以，被上訴人此部分之請求，尚
    不應准許。」云云。
  2.原確定判決主文中既命再審原告自如附圖所示甲、丙部分上
    之龍泉巖佛寺中「遷出」，則再審原告自有「占有」龍泉巖
    佛寺之事實，此乃邏輯上之當然，否則無由遷出。然原確定
    判決理由中竟認為再審被告無從本於物上請求權，訴請再審
    原告將占有之系爭土地如附圖所示甲、丙部分返還被上訴人
    ，此實無不相矛盾處。換言之，原審判決之主文中命再審原
    告遷出，是欲回復再審被告占有被侵奪之方法，然卻於原審
    判決理由認為再審被告所引物上請求權( 含排除侵害請求權
    在內) 對再審原告之占有侵奪之排除並無理由，而毋須返還
    。換言之，原確定判決既認再審被告無從依所有人之物上請
    求權此種大範圍之意涵之權利而對再審原告有所請求，則再
    審原告更毋需對再審被告盡其排除侵害之義務！故原確定判
    決認為再審原告需對再審被告盡遷出此等排除侵害請求權小
    範圍之義務，而排除該小範圍被涵括於內之大範圍物上請權
    義務者，殊難想像!
  3.退步而言，原確定判決主文中判命再審原告對再審被告負有
    遷出義務，復謂再審原告一經遷出則如附圖所示甲、丙部分
    即由系爭建物即龍泉巖佛寺現實占有，顯見原確定判決認定
    系爭建物即龍泉巖佛寺既可為占有人，則本件應為現實上仍
    存在之系爭建物即龍泉巖佛寺，不問是以占有或以非占有之
    方式侵害再審被告之所有權實非再審原告而係系爭建物即龍
    泉巖佛寺！而原確定判決判命再審原告負遷出義務，顯與理
    由中所述亦得為占有之人而實際上現占有之人即系爭建物，
    而不問系爭建物對再審被告有無占有權源？亦不問再審原告
    對系爭建物之占有權源，即命再審原告對再審被告負遷出義
    務，此不無主文與理由相矛盾處！
  4.況占有房屋定占有房屋附連於上之土地，本件原確定判決主
    文中所示原審原告應自如附圖所示甲、丙部分遷出，理由中
    又稱原審原告遷出如附圖所示甲、丙部分上之龍泉巖佛寺後
    ，係龍泉巖佛寺現實占有如附圖所示甲、丙部分，而認再審
    原告無從返還如附圖所示甲、丙部分。本件確定判決中，認
    定再審原告因無權占有再審被告如附圖所示甲、丙部分之土
    地為由，判命遷出，其後又以再審原告遷出後，如附圖所示
    甲、丙部分之土地即被一建築物即龍泉巖佛寺自主占有為由
    ，認定再審原告無從返還如附圖所示甲、丙部分。則再審原
    告如何占有系爭建物而不占有使用如附圖所示甲、丙部分？
    而如確定判決所示之理由，占有系爭建物與占有如附圖所示
    甲、丙部分可得分別立論，再審原告對再審被告已取得確定
    判決認定原審原告有權占有系爭建物，本件再審被告既無從
    請求系爭建物返還如附圖所示甲、丙部分，對於有權占有系
    爭建物之再審原告自無從為任何請求！以龍泉巖佛寺現既存
    於如附圖所示甲、丙部分之上之事實，故不問是現存之狀態
    或是未來，占有如附圖所示甲、丙部分為系爭建物即龍泉巖
    佛寺，而非再審原告，故再審被告依據民法第767 條所請求
    返還或遷出之對象，應以龍泉巖佛寺而非再審原告！換言之
    ，原確定判決縱命再審原告如附圖所示甲、丙部分遷出，既
    無法如理由所述中可排除占有如附圖所示甲、丙部分之物上
    所有權之侵害而毋須返還，亦無法以遷出方式回復再審被告
    如附圖所示甲、丙部分所有權之圓滿行使狀態，顯係理由中
    實際上認定再審原告無法回復再審被告所有權之圓滿行使狀
    態。
三、再審被告以書狀陳稱：
(一)、本院94年度士簡字第308 號及94年度簡上字第166 號民事判
    決，並無認定系爭建物即龍泉巖佛寺為信眾出資興建，及再
    審原告係基於住持身分自主占有該系爭建物等情，再審原告
    曲解前確定判決內容。
(二)、原確定判決院即本院96年度簡上字第206 號民事判決並無以
    再審原告有占有之事實為前提，誤用排除占有以外之妨害所
    有權圓滿行使之方式為請求權基礎（民法第767 條中段），
    命再審原告遷出占有如附圖所示甲、丙部分土地。再審原告
    將原確定判決係以民法第767 條排除侵害請求權為依據，歪
    曲為係以占有以外之妨害所有權圓滿行使之方式為請求權基
    礎（民法第767 條中段），誠屬不該。
(三)、再審原告將原確定判決主文，判決再審原告應自系爭土地如
    附圖所示甲、丙部分遷出，歪曲為係判決再審原告應自如附
    圖所示甲、丙部分上之龍泉巖佛寺中遷出，再以原確定判決
    主文既命再審原告自如附圖所示甲、丙部分上之龍泉巖佛寺
    中遷出，則再審原告自有占有龍泉巖佛寺之事實，原確定判
    決理由中竟又認為再審被告無從本於物上請求權，訴請再審
    原告將占有之系爭土地如附圖所示甲、丙部分返還再審被告
    等為理由，指摘原確定判決有理由與主文矛盾之違誤，誠無
    理由。
四、按「再審之訴顯無再審理由者，得不經言詞辯論，以判決駁
    回之。」民事訴訟法第502條第2 項定有明文。
(一)、按民事訴訟法第496條第1項第1款所謂適用法規顯有錯誤，
    係指確定判決所適用之法規顯然不合於法律規定，或與司法
    院現尚有效及大法官會議之解釋，或本院現尚有效之判例顯
    有違反，或消極的不適用法規顯然影響裁判者而言，並不包
    括判決理由矛盾、理由不備、取捨證據失當、調查證據欠週
    、漏未斟酌證據、認定事實錯誤及在學說上諸說併存致發生
    法律上見解歧異等情形在內，有最高法院63年臺上字第880
    號判例、60年度臺再字第170號判例、司法院大法官會議釋
    字第177 號解釋可資參照。次按「所有人對於無權占有或侵
    奪其所有物者，得請求返還之。對於妨害其所有權者，得請
    求除去之。有妨害其所有權之虞者，得請求防止之。」修法
    前民法第767 條定有明文（以下所提之民法第767 條均指修
    正前）。再審原告指稱原審判決有適用法規之錯誤，認所有
    物排除侵害請求權係以占有所有物以外之方式侵害所有權而
    言，是認為原審混淆民法第767 條前段、中段之規定，而有
    適用法規錯誤之情形云云。
  1.以建物無權占用系爭土地之情形而言，占用建物之人未必俱
    為建物之管理處分權人，就實務而論，土地所有權人請求房
    屋所有權人或事實上管理處分權人拆除房屋返還土地時，亦
    主張其他占用房屋之人一併遷出，以遂取回土地之目的。足
    見無權占用之情形亦屬侵害所有權圓滿之行為態樣，是所有
    權人對於無權占用之人，為保障所有權權能圓滿實現，自得
    依據所有權排除侵害請求權請求無權占用人遷出。此乃最高
    法院之一貫之見解，此參最高法院58年度台上字第2265號裁
    判要旨、最高法院82年度台上字第1388號裁判要旨甚明。是
    再審原告所認「民法第767 條中段所有物排除侵害請求權係
    以占有以外之方式侵害所有權為限」洵有誤解，其執此主張
    原審判決違背法令，顯無可採。
  2.原確定判決理由述明：「縱認被上訴人有容忍系爭建物即龍
    泉巖佛寺占有使用所坐落系爭土地如附圖所示甲、丙部分之
    義務；然上訴人既非龍泉巖佛寺之合法管理人，自無從基於
    管領使用系爭建物之所需而取得占有使用系爭建物所坐落之
    基地之合法權源。上訴人既未能就其取得占有係有正當權源
    乙節舉證以實其說；則被上訴人依民法第767 條排除侵害請
    求權之規定，請求上訴人應自系爭建物所坐落系爭土地如附
    圖所示甲、丙部分遷出，於法自無不合。惟按，民法第767
    條前段所規定所有人對於無權占有或侵奪其所有物者，得請
    求返還之，係請求返還所有物之占有，即將對物事實上之管
    領支配現實移轉於所有人而言。而查，系爭土地如附圖所示
    甲、丙部分現係由系爭建物即龍泉巖佛寺坐落其上，已如前
    述。則上訴人自該部分土地遷出後，因該部分土地係由龍泉
    巖佛寺現實占有中，上訴人顯然無從將該部分土地之事實上
    管領力移轉予被上訴人。則被上訴人自無從本於物上請求權
    ，訴請上訴人將系爭土地如附圖所示甲、丙部分返還被上訴
    人。是以，被上訴人此部分之請求，尚不應准許。」，是依
    原確定判決認定，系爭土地上如附圖所示之甲、丙部分現狀
    由龍泉巖寺坐落其上，再審原告並非是龍泉巖寺之合法管理
    人，自無從基於管理使用系爭建物之所需而取得占有使用系
    爭建物所坐落基地之合法權源，屬無權占有系爭土地，因再
    審原告對龍泉巖寺無支配權限（即非事實上管理處分權人）
    ，是再審被告即無從本於物上請求權請求再審原告拆除如附
    圖所示甲、丙之地上物即龍泉巖寺後返還土地給再審被告，
    惟再審原告以占有方式侵害再審被告之所有權圓滿行使，原
    確定判決依民法第767 條中段之所有物侵害除去請求權，命
    再審原告自系爭建物所坐落系爭土地如附圖甲、丙所示部分
    遷出，核與民法第767 條中段所有物侵害除去請求權規定相
    符，亦與前述之最高法院見解一致，原確定判決並無適用法
    規之錯誤，再審原告主張原確定判決適用法規錯誤，即屬無
    據。
(二)、再審原告所指原確定判決主文與理由矛盾乙節，仍是以再審
    原告所認「民法第767 條中段所有物排除侵害請求權係以占
    有以外之方式侵害所有權為限」為由，然再審原告所執之見
    解為最高法院所不採，業如前述，且原確定判決之理由與主
    文核屬一致，並無前後矛盾之處，是再審原告所指原確定判
    決有主文與理由矛盾之再審理由，洵屬無據。
(三)、次按不得上訴於第三審法院之事件，其經第二審確定之判決
    ，如就足影響於判決之重要證物，漏未斟酌者，亦得提起再
    審之訴，民事訴訟法第497 條固定有明文。惟所謂就足以影
    響於判決之重要證物漏未斟酌之情形，係指於第二審言詞辯
    論終結前，已經存在並已為聲明之證物，未經確定判決加以
    斟酌，或忽視當事人聲明之證據而不予調查，或就依聲請或
    依職權調查之證據，未就其調查之結果予以判斷，且以該證
    物足以動搖原確定判決之基礎者為限。申言之，該項證物如
    經斟酌，原判決將不致為如此之論斷，若縱經斟酌亦不足影
    響原判決之內容，或原判決曾於理由中說明其為不必要之證
    據者，均與本條規定之要件不符。查，再審原告所謂之漏未
    斟酌之證物為本院94年度士簡字第308 號判決、94年度簡上
    字第166 號判決，該確定判決訴訟標的為基於民法第962 條
    、第184 條、第179 條請求再審原告返還如附圖甲、丙所示
    之房屋，並自房屋遷出，核與原審確定判決之訴訟標的不同
    ，是原審認定事實、適用法律，不受本院94年度士簡字第30
    8 號判決、94年度簡上字第166 號判決之拘束，揆諸上揭說
    明，本院94年度士簡字第308 號判決、94年度簡上字第166
    號判決自非足以影響判決之重要證物。故再審原告以原確定
    判決漏未審酌上開判決為由提起再審，亦無理由。
五、綜上，核諸原確定判決並無再審原告所指適用法規顯有錯誤
    ，更無判決理由與主文顯有矛盾，並就足以影響於裁判之重
    要證物，漏未斟酌者之具體情事。是原審判決既無再審原告
    所主張之民事訴訟法第496 條第1 項第1 、2 款、第497 條
    之事由，本件再審顯無理由，依法不經言詞辯論予以駁回。
六、依民事訴訟法第502 條第2 項、第78條，判決如主文。
中    華    民    國    99    年     4     月    6    日
                  民事第二庭  審判長法  官  方彬彬
                                    法  官  王怡雯
                                    法  官  絲鈺雲
以上正本證明與原本無異。
本判決不得上訴。
中    華    民    國    99    年    4     月    8     日
                                    書記官  林玫熹

司法院資訊處製作；財團法人民間司法改革基金會備份。
